最高法院民事判決　　　　　　　　　　　　　　　八十八年度台上字第一五○三號
　　上　訴　人　中興保全股份有限公司
　　法定代理人　許明德
　　訴訟代理人　曾劍虹律師
　　　　　　　　黃世芳律師
　　被 上訴 人　甲○○即亞洲.
右當事人間請求損害賠償等事件，上訴人對於中華民國八十七年七月二十七日台灣高
等法院高雄分院第二審判決（八十七年度上字第一四六號），提起上訴，本院判決如
左：
    主  文
原判決廢棄，發回台灣高等法院高雄分院。
    理  由
本件上訴人主張：兩造於民國八十五年九月九日簽訂保全服務契約書，由伊就被上訴
人所經營之亞洲珠寶行營業所裝設保全設施。八十六年五月二十三日凌晨五時一分，
伊公司高雄管制室收到被上訴人營業所保全設施傳來異常訊號，立即派員前往處理與
確認，並同時通報一一○請求警方支援，五福派出所警員在三、四分鐘內即到達現場
，伊之保全員亦隨即趕到現場，發現該營業所後鐵門被撬開侵入，所內展示櫃遭破壞
凌亂，櫃內物品架上部分已空。伊確認保全器材正常發報訊號，且伊於收到異常訊號
後，立即派員前往現場處理及通報一一○警方支援，並無失誤，被上訴人營業所內財
物有損失，但非可歸責於伊，依兩造保全服務契約第十一條約定，伊應不負補償或損
害賠償責任。詎被上訴人竟於要求伊給付新台幣（下同）一百六十二萬元作為補償未
果後，自八十六年七月十四日在其營業所懸掛、張貼「抗議聲明」，載述：「本亞洲
珠寶行『委託中興保全公司』保全防盜。八十六年五月二十三日本店遭歹徒破門而入
，洗劫珠寶，損失慘重，保全公司防盜設施設置失當，有重大過失在先，案發後保全
人員又姍姍來遲，坐失緝兇良機在後，『中興保全公司』竟然拒絕理賠補償，全無信
譽，本店決意保留被竊現場，停止營業，以示抗議！」片面傳述虛偽之情事，顯已詆
毀侵害伊之信譽，經伊口頭及律師函請求除去無結果。被上訴人對伊既無補償債權，
惟仍爭執對伊有損失補償債權或請求權，自有提起確認之訴之必要等情，求為命：(一)
被上訴人就保全理賠之爭執，不得使用傳播媒體刊登相同或類似或任何有損伊名譽、
信用之圖文。(二)被上訴人應將懸掛、張貼於門牌高雄市鹽埕區○○○路五八、六○號
之「抗議聲明」拆除、撕去，並不得再懸掛、張貼相同或類似或任何有損伊名譽、信
用之圖文。(三)確認被上訴人於前開處所經營之亞洲珠寶行於八十六年五月二十三日所
發生保全異常事件之損害賠償及補償債權、請求權不存在之判決。對被上訴人所提起
之反訴，則以：伊於履行保全契約並無過失，且被上訴人違反兩造所簽訂保全契約第
十一條第(二)、(三)項、第十二條第(五)、(七)項之約定，伊不負補償責任等語，資為抗辯。
被上訴人則以：伊於八十六年五月二十三日凌晨四時三十分許，遭數名不知姓名之竊
賊由後門侵入伊營業所，搗毀店內破璃櫥櫃，從容取走置於櫥櫃內之珠寶手飾後揚長
而去，合計損失約一千一百五十四萬九千三百五十一元。竊賊所以能輕易進入屋內行
竊，從容逃逸，係因上訴人疏未於該營業所後門之二道鐵門中之第一道鐵門加裝任何
警報器或安全防護器材，致令歹徒得以輕易撬開門鎖，且防護區內防護器材不足，無
法及時查覺侵入之竊賊，延誤報案時機，令歹徒得以從容取物逃逸，為造成伊嚴重損
失之一大主因，上訴人自應依契約補償，竟為上訴人所拒。伊抗議聲明均係事實，並
無傳述虛偽情事及詆毀上訴人信譽之行為等語，資為抗辯；並主張：上訴人應依民法
第二百二十七條及保全契約第十一條第一項第一款規定，按每月服務費五千四百元之
三百倍即一百六十二萬元賠償伊之損害等情，提起反訴，求為命上訴人給付伊一百六
十二萬元並加付法定遲延利息之判決。
原審維持第一審所為駁回上訴人所提起之本訴，並依被上訴人所提起之反訴聲明，命
上訴人給付之敗訴判決，駁回其上訴，係以：兩造於八十五年九月九日簽訂保全服務
契約書，由上訴人就被上訴人在高雄市鹽埕區○○○路五八、六○號所經營之亞洲珠
寶行營業所裝設保全設施，同年十月八日開通使用，八十六年五月二十三日凌晨，被
上訴人之營業所後鐵門被人撬開侵入，營業所內展示櫃遭破壞，櫃內部分物品遭竊取
等情，有保全契約書及其附圖影本一份、高雄市政府警察局鹽埕分局受理刑事案件報
案三聯單影本一紙、損失清冊及憑證影本一份、現場照片四張等可稽，堪信為真實。
查亞洲珠寶行之後門共有二道鐵門，第一道鐵門係前屋主所裝，曾裝有蜂鳴警報器，
至今仍遺留其上，未經上訴人裝置保全器材，第二道鐵門上有被上訴人加裝之兩道鎖
及上訴人裝設之防盜器材磁磺片等情，為兩造所不爭執，並有勘驗筆錄及照片五張附
卷。上訴人未依其專業知識向被上訴人提供建議，促使被上訴人更換第一道鐵門扉或
為其他安全上之處置，依保全契約第三條規定，上訴人顯未盡其責任而有過失至明。
次查保全契約第十二條第七款約定：同標的物建築及其設施毀損未修復，或被上訴人
未將現鈔、金、銀、珠寶、鑽玉、藝品、古董、字畫及手錶等，每件價值在一萬元以
上之貴重物品，放置於裝有防護器材之金庫（櫃）內並上鎖，或被上訴人對本系統管
理上過失所造成之損失，導致被上訴人標的物內財物被竊或損失者，上訴人均不負補
償責任；第二條第三款約定被上訴人委託保全服務之標的物如附圖紀錄標示內區域，
依附圖所示，紀錄標示內區域即包括五福四路五十八號及六十號之亞洲珠寶行營業店
面全部等內容，核係定型化條款之約定，片面將保全防護範圍限縮在裝有防護器材並
上鎖的金庫或金櫃內之意；惟被上訴人經營珠寶、古董生意，店內甚多價值在一萬元
以上，但體積龐大無法收放在保險庫內之古董、字畫，依上開條款之約定，此部分財
產雖在保全區域內。亦不受保全，自與兩造所訂保全契約之原意相違，該第十二條第
七款之特約條款對消費者自屬顯失公平，且與消費者保護法第十二條之規定相悖，應
為無效，應認上訴人就紅線標示內區域即上開亞洲珠寶行營業店面全部，凡於此範圍
內發生之竊案損失，上訴人均應依約負損失補償之責任。上訴人就本件保全契約之履
行既有過失，被上訴人以其財物之失竊係上訴人之過失所致，並以上訴人拒絕賠償，
而將其發生情形以文字書寫方式，懸掛抗議聲明於店前，核其聲明內容，被上訴人抗
辯其無傳述虛偽情事，亦無詆毀上訴人信譽之事，應屬實在。從而上訴人所提起之本
訴，均不應准許。又被上訴人以上訴人就本件保全契約之履行應有過失，提起反訴請
求上訴人給付一百六十二萬元本息，則屬有據等詞，為其判斷之基礎。
惟查民事訴訟法第二百二十二條第二項規定，得心證之理由，應記明於判決，故法院
依自由心證判斷事實之真偽時，所斟酌之辯論意旨及調查證據之結果，其內容如何，
不記明於判決，即為同法第四百六十九條第六款所謂判決不備理由。本件上訴人主張
：「機械保全」之作用，僅在於入侵時得能接獲警訊，即刻報警處理，兩造保全服務
契約第三條第三項第三款約定明確。保「全」不同於「保險」，保全在減輕被侵入時
之損失，不能保證達到百分之百無損失。被上訴人營業所後面第一道門即可輕易打開
，何來三十分鐘之誤差，且第二道門被撬開於上午五時一分五十一秒，至觸動第二項
感知器為五時一分五十七秒，相差僅六秒，足證保全系統運作正常，沒有失靈。是否
在後面第一道門裝設保全器材或改裝第二道門，均與被上訴人之損失無因果關係。伊
於外賊侵入立刻報警，毫無失誤，保全員亦隨後即刻到達現場，伊已盡契約責任，被
上訴人故意指摘伊全無信譽，顯在故意誹謗伊信譽等語（原審卷第三○－三一頁及六
七頁）。參酌兩造於所簽訂之保全服務契約書第十一條約定：上訴人於防護服務時間
內，如因其所裝器材失靈或保全人員失誤，致被上訴人標的物內財物被外賊竊走，就
該被竊事由可歸責於上訴人者，上訴人願依被竊損失程度適當補償。第三條第三項第
三款並約定：自本系統開通服務之日起，在設定時間內，運用電腦監視本系統之反應
，如發現異常信號，立即派員趕往標的物現場查驗，若確實有人入侵，即一面監視現
場，一面報告警察機關與被上訴人會同處理等約定。倘上訴人依約對被上訴人所負損
害補償責任，係以其所裝設器材失靈或保全人員失誤等事由發生為其歸責原因者，則
原審對上訴人關於履行保全服務契約並無過失等主張及抗辯疏未審認澄清說明取捨意
見，而遽為上訴人不利判斷，即有欠允洽。次按兩造於契約第十二條第七款約定，被
上訴人如未將現鈔、金、銀、珠寶、鑽玉、藝品、古董、字畫及手錶等，每件價值在
一萬元以上之貴重物品，放置於裝有防護器材之金庫（櫃）內並上鎖，上訴人不負補
償責任。上開約定被上訴人應將貴重物品放置於金庫（櫃）內並上鎖之時間，依同約
第十一條規定，如係指營業時間以外，上訴人防護服務時間以內，被上訴人於該時間
應將貴重物品收藏於前開金庫（櫃）內，則應可減少發生損害。上訴人抗辯上開約定
對被上訴人絕對有益之配合義務，提高其安全性，以減低損失風險，並非顯失公平之
特約，亦不違反消費者保護法第十二條規定等語（同卷第三二頁－三三頁），亦非無
再予研酌之餘地。末查兩造於上開契約第十一條第二、三項約定，補償應於事故發生
日起七日內，由被上訴人以書面向上訴人提出，除附客戶損失申報單外，並須當地警
察機關證明文件，並提供有關資料供上訴人查證，否則視同放棄求償權等語。上訴人
對被上訴人已否依前開約定程序請求補償，既有爭執，亦有待事實審法院加予澄清。
上訴論旨，執以指摘原判決不當，求予廢棄，非無理由。
據上論結，本件上訴為有理由。依民事訴訟法第四百七十七條第一項、第四百七十八
條第一項，判決如主文。
中      華      民      國    八十八    年      七      月      九      日
                              最高法院民事第七庭
                                  審判長法官  洪  根  樹
                                        法官  謝  正  勝
                                        法官  劉  福  來
                                        法官  吳  麗  女
                                        法官  陳  國  禎
      右正本證明與原本無異
                                              書  記  官
中      華      民      國    八十八    年      七      月    二十七    日
